台灣基隆地方法院刑事判決　　　　　　　　　　　　　　　九十年度自字第三三號
　　自　訴　人　甲○○
　　被　　　告　乙○○
右列被告因妨害名譽等案件，經自訴人提起自訴，本院判決如左：
    主      文
乙○○無罪。
    理      由
一、自訴意旨略以：自訴人甲○○於民國八十九年十一月二十一日下午二時許，前往
    基隆市仁愛戶政事務所聲請資料時，承辦人吳惠如、鄭景安竟不理會自訴人，害
    得自訴人枯坐至當日下午五時五分許；詎被告即基隆市警察局第一分局警備隊巡
    佐乙○○、警員自靖時與基隆市警察局第一分局忠二路派出所警員鍾岳微（本院
    八十九年度自字第一０三號裁定自訴駁回）三人，竟至該事務所，假借職務上之
    權力、機會、方法，對自訴人非法強上手銬，妨害自訴人之自由；被告復以手及
    語言「你給我坐好」，強迫自訴人坐好，以強暴、脅迫使自訴人行無義務之事，
    因認被告涉有刑法第一百三十四條、第三條零二條第一項之妨害自由、第三百零
    四條第一項之強制罪嫌（關於自訴被告涉有刑法第二百七十七條第一項之傷害、
    第三百零九條第一項之公然侮辱罪、第三百十條之誹謗罪、第三百十二條之侮辱
    死者罪、第三百五十四條之毀損罪部分，因係告訴乃論，業經自訴人撤回其自訴
    ）云云。
二、自訴人認為被告犯有前述犯行，係提出驗傷診斷書、聯合報剪報各一紙、現場錄
    影帶一捲及其譯文為證；訊據被告堅決否認其有被訴之犯行，辯稱：其受理報案
    後，前往處理時，自訴人將戶政事務所之文件丟在地上，其才以妨害公務為由，
    將自訴人逮捕；因其係警備隊警察，故叫自訴人坐好，以便等候忠二路派出所警
    察前來；將自訴人上手銬，是在要上警車時候等語。
三、按被告有行為，始有處罰，無行為，則無處罰，是為行為刑法；其行為有責任，
    始有處罰，無責任，則無處罰，是為責任刑法。因此，被告必須具有構成要件之
    行為，其行為並有罪責，始得論罪並處刑。次按犯罪事實應依證據認定之，無證
    據不得推定其犯罪事實，刑事訴訟法第一百五十四條定有明文。何況，自訴人、
    告訴人或被害人與被告之利益相反，其指述係以使被告受有罪判決為其主要目的
    ，自不得僅以其指述而為有罪判決之唯一證據。其次，在證據法則上，補強證據
    必須補強待證事實，至任何人均無可置疑之地步，亦即必須符合「超越合理懷疑
    原則」，始得據以論罪；其尚有疑者，利益應歸被告，依「罪疑利益歸被告原則
    」，仍應為有利被告事實之認定。申言之，當證據資料尚有對被告有利之存疑時
    ，如無法依客觀方法排除此項合理之可疑，則依罪疑利益歸被告原則，不得僅以
    此項證據資料作為有罪判決之依據。再者，認定被告有罪之事實應憑證據；如未
    能發現相當之證據，或證據不足以證明，自不能以推測或擬制之方法，以為裁判
    之基礎；且認定事實所憑之證據，其為訴訟上之證明，須達於通常一般人均不致
    有所懷疑，而得確信其為事實之程度者，始得據為有罪之認定；倘其證明尚未達
    到此一程度，而有合理之懷疑存在時，尚難為有罪之認定基礎；苟積極證據不足
    為不利於被告事實之認定時，即應為有利於被告之認定，更不必有何有利之證據
    ；亦即如無確切之積極證據，足以證明犯罪事實，即令被告不能為有利之反證，
    亦不能遽論以罪責，此亦為刑事司法實務向來之見解（最高法院三十年上字第八
    一六號、四十年台上八六號、七十年台上字第二三六八號、七十六年台上字第四
    九八六號判決參照）。徵諸被告既無自證己罪之義務，更無自證無罪之義務，此
    乃當然之法理。
四、經查：自訴人甲○○於當日，在該戶政事務所內，因申辦戶籍謄本未獲允准，涉
    嫌妨害公務，而遭警鍾岳微等人當場逮捕並移送台灣基隆地方法院檢察署後，經
    該署檢察官以八十九年度偵字第四八０七號妨害公務案件而提起公訴，並經本院
    以八十九年易字第七六一號案件審理中等情，業經本院調取前開案卷核閱屬實，
    並有該案起訴書及部分審理筆錄在卷可稽。依自訴人於該七六一號案件審理中所
    述，其要申請謝坤祺之戶籍資料，並非申請本人之戶籍資料，故遭拒絕（八十九
    年十一月二十一日筆錄）；承辦人員鄭景安亦稱自訴人持以申請之判決書係八十
    七年之判決書，其上訴期間早已屆滿，因不具利害關係，才拒絕其申請（九十年
    二月六日筆錄）；對照以觀，可見戶政承辦人員拒絕其申請並非無因。其次，自
    訴人對鍾岳微提起妨害自由之自訴後，本院於九十年三月三十日，以八十九年度
    自字第一０三號案件，而以鍾岳微係依刑事訴訟法第八十八條之規定逮捕現行犯
    ，予以裁定駁回自訴，有該一０三號裁定附卷足憑。何況，觀之八十九年度易字
    第七六一號案件之警訊及審理筆錄，該戶籍員鄭景安表示：自訴人破壞公物並妨
    害公務後，警察到場時，又對其中一名警察拉扯並扯破衣服；警員自靖時亦稱：
    其與被告一同前往現場，見資料滿地，相勸不聽，才強制自訴人離開，彼此有所
    拉扯（均見九十年二月六日筆錄）；準此，可見自訴人確有現行犯及準現行犯之
    「形式」，依刑事訴訟第八十八條之規定，不論其「實質」如何，任何人均得加
    以逮捕；其逮捕係基於法律之授權，執行逮捕之人自無妨害自由之可言。至於執
    行逮捕之後，命被逮捕之人坐好，不過其拘束力之繼續，更無強制罪之可言。此
    外，復查無其他積極證據足以證明被告確有被訴之犯行，揆諸前開規定，不能證
    明被告犯罪，自應為其無罪之諭知。
五、據上論結，應依刑事訴訟法第三百四十三條、第三百零一條第一項判決如主文。
中      華      民      國    九十一    年      一      月      九      日
                                    台灣基隆地方法院刑事庭
                                        法  官  陳  志  祥
右正本證明與原本無異
如不服本判決，應於收受送達後十日內，向本院提出上訴狀，敘述上訴之理由，上訴
於台灣高等法院，並應按他造當事人之人數附具繕本。
中      華      民      國    九十一    年      一      月    十五      日
                                        書記官  陸  清  敏
